【裁判字號】    99,台上,6089
【裁判日期】    991007
【裁判案由】    殺人
【裁判全文】
最高法院刑事判決            九十九年度台上字第六０八九號
上  訴  人  甲○○
選任辯護人  高烊輝律師
上列上訴人因殺人案件，不服台灣高等法院中華民國九十九年六
月十日第二審更審判決（九十九年度上重更(四)字第十二號，起訴
案號：台灣基隆地方法院檢察署九十三年度偵字第二三六九、二
七九八、二九００號），提起上訴，本院判決如下：
    主  文
原判決撤銷，發回台灣高等法院。
    理  由
本件原判決認定上訴人甲○○因不滿妻子尤若蓁在基隆市○○路
二十六號二樓「女人心卡拉OK」工作，屢次致電「女人心卡拉OK
」員工詢問尤若蓁是否仍在該處服務，進而與店內員工發生口角
爭執，竟心生不滿，欲伺機教訓尤若蓁及「女人心卡拉OK」員工
，乃於民國九十三年六月十六日下午四時許，攜帶二瓶保特瓶騎
乘REJ-799號機車至宜蘭縣冬山鄉○○路○段一0七號冬瓜山加油
站，購買新台幣（下同）三十元之汽油裝入該保特瓶內，於同日
下午六時許，攜帶該二瓶汽油、廢布條、鐵絲、紅色塑膠袋、深
藍色全罩式安全帽等物，身著白色短汗衫及黑色長褲，駕駛Q3-6
806 號自用小客車沿台二線濱海公路往基隆方向行駛。同日下午
八時許抵達基隆，先將汽車停在台灣銀行基隆分行前空地，將廢
布條綁在鐵絲上，將二瓶汽油倒進紅色塑膠袋內，將黑色長汗衫
套在身上，戴上全罩式安全帽，於同日下午九時三十分許攜至基
隆市○○路二六號前，其明知該建築物二樓、三樓之「女人心卡
拉OK」、「波麗路卡拉OK」，均係有人所在之建築物，及汽油為
危險性極高之易燃物，若在建築物內點火引燃汽油，將燒燬該建
築物，仍基於放火燒燬現有人所在建築物之故意，決意以縱火引
燃汽油之方式報復，又其知悉當時「女人心卡拉OK」、「波麗路
卡拉OK」均係營業時間，有員工及客人在屋內，且出入口只有此
一樓梯，並認識倘在建築物內放火，引起之大火、濃煙及高溫足
以使屋內人員逃避不及而燒傷、窒息或燒死，竟罔顧人命，以放
火縱發生殺人結果亦不違背其本意之不確定殺人故意，於同日下
午九時四十二分許，將裝在塑膠袋內之汽油丟向該棟建築物一樓
通往二樓之樓梯間，再以打火機點燃綁在鐵絲上之廢布條，將之
拋擲在灑有汽油之地上，縱火後逃離現場。上訴人縱火後，火勢
迅速由該樓梯間往二樓、三樓竄燒，一時濃煙密佈，基隆市消防
局據報立即趕赴現場搶救，在二樓「女人心卡拉OK」之杜亞婷、
林哲明往二樓前方窗戶跳窗逃生，乙○○、己○○、戊○○、林
月嬌、丙○○往二樓後陽台逃生，均經及時救出，三樓「波麗路
卡拉OK」負責人曾文玲、客人丁○○、服務生賴愛琳自三樓前方
窗戶逃離火場，均倖免於難，乙○○、己○○、戊○○、丙○○
、丁○○均受傷，杜亞婷、林哲明、曾文玲、林月嬌、賴愛琳則
未受傷。因火勢引起之濃煙及高溫，迅速竄流至三樓「波麗路卡
拉OK」後方廚房及陽台，該後陽台為密閉空間，無任何逃生設備
、通道或通風處所，往後逃生之周建森、陳榮欽、黃國弘、孫鄭
麗枝、林美秀逃生無門，周建森因吸入過量濃煙，另四人亦因吸
入過量濃煙導致一氧化碳中毒，經送醫後五人均不治死亡。至同
日下午九時五十九分許，火勢撲滅，該棟建築物之鋼筋混凝土結
構尚未失其主要效用，但各包廂、包廂外牆、走道、吧檯部分燒
燬或燻黑等情。因而撤銷第一審關於上訴人之科刑判決，改判依
想像競合犯關係從一重仍論處上訴人殺人罪刑（處死刑，褫奪公
權終身）。固非無見。
惟查：(一)、科刑判決須述理由，如未為記載，或記載前後牴觸
，或一部不載理由，即屬判決理由不備或矛盾之違法。原判決理
由欄貳、三、(六)、3.認上訴人行為時之意識能力與控制能力並無
欠缺或顯著減低之情事（見原判決第三十頁第十三行至第三十二
頁第二十三行）。然理由欄貳、一、(四)、於說明上訴人行為時有
無刑法第十九條第一、二項之情事時，先總括說明無第一項情事
（即無精神障礙或其他心智缺陷，致不能辨識其行為違法或欠缺
依其辨識而行為情事，見原判決第十六頁第十九行以下），再分
五點說明，除第2.3.點係依鑑定結果，認無修正前刑法第十九條
規定之心神喪失或精神耗弱情事外，第1.4.5.點均僅認無刑法第
十九條第一項「不能辨識」其行為違法或「欠缺」依其辨識而行
為之能力情事，至究竟有無同條第二項「顯著減低」之情形，並
未認定、說明，且又與上述理由欄貳、三、(六)、3.所指說明不盡
相符，即有判決理由不備、矛盾之違法。(二)、採為判決基礎之證
據資料，必須經過調查程序，而顯出於審判庭者，始與直接審理
主義符合，否則其所踐行之訴訟程式，即屬違背法令。原判決引
證人陳建州於原審法院更(一)、更(二)審之證言（見原判決第二十四
頁第四行以下），作為認定上訴人及其辯護人所辯為不可採之證
據之一，惟原審於審判期日未提示此證言，或宣讀、告以要旨，
亦有違刑事訴訟法第一百五十五條第二項之規定。案關死刑重典
，應認仍有撤銷發回更審之原因。
據上論結，應依刑事訴訟法第三百九十七條、第四百零一條，判
決如主文。
中    華    民    國  九十九  年    十    月    七    日
                      最高法院刑事第十三庭
                          審判長法官  賴  忠  星
                                法官  呂  丹  玉
                                法官  吳      燦
                                法官  蔡  名  曜
                                法官  葉  麗  霞
本件正本證明與原本無異
                                      書  記  官
中    華    民    國  九十九  年    十    月   十二   日
                                                      Ｅ

司法院資訊處製作；財團法人民間司法改革基金會備份。
